臺灣高等法院高雄分院刑事判決　　　　　　　　　　九十三年度上訴字第一二八號
　　上　訴　人
　　即　被　告　甲○○
　　指定辯護人　本院公設辯護人　李佩娟
右上訴人因殺人未遂等案件，不服臺灣高雄地方法院九十二年度易緝字第一九五號、
九十二年度訴緝字第一六九號中華民國九十二年十二月十一日第一審判決（起訴案號
：臺灣高雄地方法院檢察署九十年度偵字第一六七一○號、第一八四五○號），提起
上訴，本院判決如左：
      主  文
原判決關於殺人未遂部分及其定應執行刑撤銷。
甲○○殺人未遂，處有期徒刑伍年。
       事  實
一、甲○○與乙○○原為男女朋友關係。甲○○於民國九十年五月二十五日下午，駕
    駛車牌號碼Ｖ三－七０六號計程車，搭載乙○○欲前往臺南縣關仔嶺風景區遊玩
    ，於是日晚上七時許，途經嘉義縣番路鄉○○村○○○○路永興段附近山路時，
    甲○○因不滿乙○○欲與其分手，竟基於普通傷害之故意，以鐵器毆打乙○○頭
    部及腳部成傷（此部份已經甲○○於本院行準備程序時撤回上訴並確定在案）。
    嗣甲○○於同年七月三十一日（起訴書誤載為八月五日）上午十一時三十五分左
    右，因上述傷害案件，前往高雄縣鳳山市○○街一四三巷十五號乙○○住處廚房
    ，要求當時在廚房準備晚餐之乙○○書立和解書遭拒，一時氣憤，明知廚房內所
    置放一旁連刀柄總長約二十至三十公分長之菜刀一把（該菜刀為乙○○所有）甚
    為鋒利，而人之頭、頸部、胸部等部位乃人體重要器官所在，如以菜刀刺之，當
    足以奪人之性命，竟另萌殺人之犯意，隨手拿起該把菜刀，朝乙○○頭、胸、手
    等部位猛刺砍殺八刀，致乙○○受有右後頭皮深裂傷十二×二×二公分、左後頭
    皮深裂傷八×二×二公分、右後頸深裂傷十五×二×三公分、右胸深裂傷十八×
    二×三公分、左上臂深裂傷十二×二×二公分、右前臂深裂傷七×二×一公分、
    右手臂深裂傷十三×二×一公分、左手腕深裂傷十×二×二公分（兩側手部均傷
    及韌帶及肌腱、手臂部分傷勢均係乙○○舉手抵擋時而遭甲○○砍傷），欲致乙
    ○○於死，倖乙○○大喊救命，甲○○見狀倉皇逃逸，乙○○經人送醫急救，始
    幸免於難。甲○○隨即逃離現場，並隨手將行兇之菜刀丟棄在高雄縣鳳山市○○
    區○路旁，直至九十二年八月二十三日晚上七時許，始經警在臺北市○○區○○
    路與長安路口緝獲。
二、案經乙○○就殺人未遂部分訴由高雄縣警察局鳳山分局報請臺灣高雄地方法院檢
    署檢察官偵查起訴。
      理  由
一、訊據上訴人即被告甲○○固坦承有拿菜刀砍殺告訴人乙○○，惟矢口否認有殺人
    之犯行，辯稱：被告只是要傷害對方，並沒有殺人之故意；當時是因告訴人拿鏟
    子打被告，被告才用菜刀抵抗揮舞，無意中砍到告訴人等語。
二、經查：
  (一)被告於前揭時、地，持菜刀猛刺告訴人頭部、頸部、胸部及手臂等部位數刀，致
    告訴人受有右揭之深裂傷，經送醫急救，始幸免於死等情，業據告訴人乙○○於
    警訊、原審及本院行準備程序時指訴綦詳，而被告於警訊及原審法院調查審理中
    亦坦承確有拿菜刀砍殺告訴人等情不諱，復經證人即告訴人之女劉淑蓉於警訊時
    證稱：「我看到母親（指告訴人）全身血淋淋的喊救命，而甲○○反方向拿著水
    果袋內裝兇刀逃跑出去。」（九十年七月三十一日警訊筆錄）等與可證，彼此間
    之證言相互符合。
  (二)次按刑法上殺人未遂與傷害罪之區別，本視加害人有無殺意為先決條件，被害人
    所受之傷害程度，雖不能據為認定有無殺意之唯一標準，但加害人下手情形如何
    ，於審究犯意方面，仍不失為重要參考資料（最高法院五十三年度台上字第一０
    八八號判決、五十五年度台上字第二九六六號判決）。查被告行兇所用之菜刀，
    雖未扣案，然被告於原審法院審理時陳稱該菜刀連同刀柄總長約二十至三十公分
    左右（原審法院九十一年十一月二十六日審判筆錄參照）；而告訴人經被告持刀
    猛砍，受有右後頭皮深裂傷十二×二×二公分、左後頭皮深裂傷八×二×二公分
    、右後頸深裂傷十五×二×三公分、右胸深裂傷十八×二×三公分、左上臂深裂
    傷十二×二×二公分、右前臂深裂傷七×二×一公分、右手臂深裂傷十三×二×
    一公分、左手腕深裂傷十×二×二公分之傷害，送醫急救時，雙手活動力差，有
    生命危險，經緊急救治，始救回生命等情，亦有惠德醫院出具之驗傷診斷證明書
    、告訴人之病歷資料影本、惠德醫院九十二年十一月三日惠德醫字第一三八號函
    附卷可佐，足認被告之行為客觀上可能造成被害人死亡之結果。又菜刀係廚房中
    供切菜、切肉之用，甚為鋒利，如以之加諸人身，將導致他人受有嚴重之傷害，
    又頭部、頸部及胸部均係人體重要部位，以上開菜刀揮砍，將使腦部、頸部、內
    臟器官受到傷害，無法發揮功能，或因失血過多，均足以令人死亡，此為一般人
    所週知之事實，被告既受有高工教育程度（有警卷筆錄可參），且為四十餘歲之
    成年人，智識健全，對此自應有所認識，竟因告訴人不願與其和解，而心生怨懟
    ，即持銳利之菜刀，連接多次近距離朝告訴人頭部、頸部及胸部之身體要害猛刺
    ，且現場血流滿地（有案發後現場照片附卷可參），足見被告取人性命之殺意甚
    為堅定，並由告訴人所受傷勢之深，足徵被告持刀下手之兇狠、殺意之堅定，是
    以被告於持刀砍殺告訴人時確有致告訴人於死之犯意，至為灼然。是以，由被告
    形諸於外之客觀行為，堪以表徵其主觀心理已然躍昇為殺人意思。否則，倘被告
    之意僅止於傷害而無取人性命之意思，則儘可僅以刀作勢揮動比劃，或執傷害性
    較低之器具攻擊，然其卻係持可重創人身甚而危害性命之利刃，且以朝頭部、背
    部揮砍之方式為之，不能謂其無戕害他人性命之犯意。被告稱其並無殺人犯意云
    云，顯難與被告表現其外之客觀行為相稱，委無足採。
  (三)被告之指定辯護人於原審中雖為被告辯稱：「被告自行中止犯行，屬於中止未遂
    ，應依刑法第二十七條規定，減輕或免除其刑」云云。但按「已著手於犯罪行為
    之實行，而因己意中止或防止其結果之發生者，減輕或免除其刑」，刑法第二十
    七條固有明文。而「刑法上所謂中止未遂，係指行為人已著手於犯罪之實行，因
    自己之意思而中止進行；或雖已實行，而以己意防止其結果之發生，因之未發生
    犯罪之結果者而言。是行為人若已著手於犯罪之實施，且其行為已有發生結果之
    危險，而於結果尚未發生前，縱因己意而消極中止其犯行，然未積極採取防果行
    為，而係另由第三人為防果之行為，致未發生結果者，仍屬因外力介入而致犯罪
    未遂之普通未遂即障礙未遂，而與中止未遂有間」（最高法院九十年度台上字第
    二五五０號判決參照）。查：被告犯行雖未至告訴人死亡即停止，然被告係因
    告訴人大聲叫，方停止砍殺等情，業據告訴人陳述明確（原審法院九十二年十一
    月二十六日審判筆錄），被告既因恐犯行遭人發現而逃跑，則能否認為被告係因
    己意而中止犯行，已屬有疑。又本件被告對於告訴人砍殺八刀，使告訴人頭、頸
    、胸、手受有前開深達八至十五公分之深裂傷害，被告之行為至此，倘放任告訴
    人流血不止或不立即延醫救治，亦足使告訴人死亡，是被告行為已有使告訴人死
    亡結果發生之危險。而被告停止行為後，旋即逃離現場，既未為任何積極之防果
    行為，且告訴人乃因同事將之送醫救治，方幸免於難，參以首開判決意旨，本件
    自屬障礙未遂。被告之指定辯護人辯稱：「本件屬中止犯」云云，要無可採。
  (四)被告雖又辯稱：當時是告訴人拿鏟子打被告，被告只是用菜刀抵抗揮舞，無意中
    砍到告訴人的云云，然查被告於原審審理中已供稱：「：：當時她正在炒菜，手
    拿杓子，我罵她如果同意和解簽名就好了，何必再等其他人，接著我就與她發生
    衝突，而隨手拿起菜刀砍她。」，復於本院行準備程序時陳稱：「：：當時拿刀
    刺被害人的身體時的意思是因為衝動，就地取材，拿起刀子想要發洩：：」云云
    ，即已自承係基於故意之犯意而主動持刀砍殺，並非因告訴人先拿鏟子攻擊所導
    致之防衛行為，而告訴人於警訊、偵查及原審審理中亦一致指稱係被告直接拿刀
    予以砍殺，並無手拿鏟子攻擊之情形，再參酌以被告一共砍殺八刀，且告訴人所
    受之傷，在頭部部分，均係在左後方或右後方以觀，亦難認告訴人有面對被告而
    直接攻擊之可言（按如告訴人先攻擊被告，被告施以防衛，因係面對面，告訴人
    如有受傷，亦應在正面面部，而不是後面頭部），此部分被告所辯，顯與事實不
    符，不足採信。
  (五)綜上所述，被告所辯，顯係卸責之詞，不足採信，罪證明確，此部分殺人未遂犯
    行，已堪認定。
三、核被告所為，係犯刑法第二百七十一條第二項、第一項之殺人未遂罪。被告已著
    手於殺人行為之實行，因告訴人經送醫急救後，始未生死亡之結果，其行為尚屬
    未遂，應依刑法第二十六條前段之規定減輕其刑。
四、原審據以論罪科刑，固非無見。惟查本件犯罪時間係九十年七月三十一日上午十
    一時三十五分左右，此已經告訴人於警訊中指訴甚詳，且為被告所是認，原判決
    認係同年月日晚上七時十分許，其事實上之認定自有未洽。被告上訴意旨，仍執
    前詞，否認有殺人之犯意，指摘原判決不當，雖無理由，但原判決既有上開可議
    之處，自仍應由本院將原判決關於殺人未遂部分及其定應執行刑撤銷改判。爰審
    酌被告僅因細故，即毆打告訴人成傷，復因不知妥善處理其與告訴人之和解事宜
    ，在要求告訴人書立和解書遭拒後，即萌殺意而持菜刀砍殺告訴人，手段兇狠，
    且致告訴人受有上開有致命危險之傷害，惡性非輕，本應從重量刑，惟念其已與
    告訴人達成和解，且犯後已坦承大部分犯行，告訴人於原審亦表示願意原諒被告
    等一切情狀，從輕量處如主文第二項所示之刑。至被告用以砍殺告訴人之菜刀一
    把，係被告自告訴人家中廚房取出，並非被告所有，已據被告陳明在卷，故不另
    為沒收之宣告，附此敘明。
五、被告被訴傷害部分，已經原審判決確定。
據上論結，應依刑事訴訟法第三百六十九條第一項前段、第三百六十四條、第二百九
十九條第一項前段，刑法第二百七十一條第一項、第二項、第二十六條前段，判決如
主文。
本案經檢察官周章欽到庭執行職務。
中      華      民      國    九十三    年      四      月      一      日
                              臺灣高等法院高雄分院刑事第九庭
                                  審判長法官  張明松
                                        法官  謝靜雯
                                        法官  任森銓
右正本證明與原本無異。
如不服本判決應於收受本判決後十日內向本院提出上訴書狀，其未述上訴理由者，
並得於提起上訴後十日內向本院補提理由書狀（均須按他造當事人之人數附繕本)「
切勿逕送上級法院」。
                                      書記官  蘇恒仁
中      華      民      國    九十三    年      四      月      一      日
附錄：本判決論罪科刑法條：
刑法第二百七十一條 (普通殺人罪)
殺人者，處死刑、無期徒刑或十年以上有期徒刑。
前項之未遂犯罰之。
預備犯第一項之罪者，處二年以下有期徒刑。
